臺灣士林地方法院民事判決　　　　　　　　　　　　　九十二年度訴字第九三五號
　　原　　　告　甲○○
　　訴訟代理人　沈宏裕律師
　　　　　　　　丙○○
　　被　　　告　乙○○
當事人間請求塗銷抵押權登記事件，本院於民國九十三年八月三十一日言詞辯論終結
，判決如下：
    主    文
被告應將原告所有坐落台北縣汐止市○○段二九九地號土地，權利範圍一萬分之三百
五十六，及其上台北縣汐止市○○段五四三四、五四三五建號即門牌號碼台北縣汐止
市○○路○段三一二巷二號地下一樓、台北縣汐止市○○路○段二九八號地下一樓建
物，權利範圍均為二十分之十，於民國八十六年一月三十一日以台北縣汐止地政事務
所八六汐地字第五四０一號收件，於民國八十六年二月五日所為之本金最高限額新臺
幣陸佰萬元之抵押權設定登記塗銷。
訴訟費用由被告負擔。
    事實及理由
一、原告主張：坐落台北縣汐止市○○段二九九地號（面積一千零三十一平方公尺、
    權利範圍一萬分之三百五十六）土地，及其上台北縣汐止市○○段五四三四、五
    四三五建號即門牌號碼為台北縣汐止市○○路○段三一二巷二號地下一樓（面積
    二百五十八點三六平方公尺，權利範圍二十分之十）、台北縣汐止市○○路○段
    二九八號地下一樓（面積三百十九．九五平方公尺，權利範圍二十分之十）建物
    （以下簡稱系爭不動產），原係訴外人黎忠成所有，黎忠成於八十六年一月間曾
    提供係爭不動產為被告設定有本金最高限額新台幣（下同）六百萬元之抵押權，
    存續期間自八十六年一月十日至九十一年一月九日，嗣原告於八十六年五月向黎
    忠成買受系爭不動產。惟本件系爭不動產所設定之最高限額抵押權存績期間已於
    九十一年一月九日屆滿，訴外人黎忠成與原告於該抵押權存續期間皆未積欠被告
    債務，是無既存之債權，將來亦確定不再發生債權，則原擔保存續期間內所可發
    生之債權已確定不存在，爰依民法第七百六十七條規定，訴請被告塗銷系爭不動
    產上如主文所示之抵押權登記，並聲明判決如主文所示。
二、被告則以：被告前以坐落汐止土地與鴻舜慈建設股份有限公司（以下簡稱鴻舜慈
    建設公司）簽訂合建契約，並約定被告可分得台北縣汐止市○○路○段二九八號
    一、二樓房屋，惟鴻舜慈建設公司因逃漏稅為國稅局查獲，故前開本應由被告分
    得之房屋，於交屋前竟為國稅局扣押拍賣，故由建商提供系爭不動產設定抵押權
    ，以擔保建商將被告分得房屋買回登記被告名下，惟被告應分得之前開房屋於國
    稅局拍賣時為第三人黃堅聘拍得，建設公司要求被告與黃堅聘協商買回事宜，經
    被告以五百九十萬元議定，建設公司卻僅願支付五百萬元，而使被告受有九十萬
    元差額之損害，故原告請求被告配合塗銷抵押權，顯有未合等語，資為抗辯，並
    聲明駁回原告之訴。
三、本件被告經合法通知，未於最後言詞辯論期日到場，核無民事訴訟法第三百八十
    六條所列各款情形，爰依原告之聲請，由其一造辯論而為判決。
四、原告主張其為系爭不動產所有權人，系爭不動產曾於八十六年二月五日，由原告
    前手黎忠成設定本金最高限額六百萬元之抵押權予被告等事實，業據提出系爭土
    地及建物登記謄本為證，並為兩造所不爭執，且經本院依職權向臺北縣汐止地政
    事務所調閱該所八十六年一月三十一日汐地字第五四０一號抵押權設定登記卷核
    閱無誤，是原告此部分之主張，自堪信為真實。
五、按所謂最高限額之抵押契約，係指所有人提供抵押物，與債權人訂立在一定金額
    之限度內，擔保現在已發生及將來可能發生之債權之抵押權設定契約而言。此種
    抵押權所擔保之債權，除訂約時已發生之債權外，即將來發生之債權，在約定限
    額之範圍內，亦為抵押權效力所及。此有最高法院六十六年台上字第一０九七號
    判例要旨足資參照，是本件首應審究者即為：被告是否對原告或原告前手黎忠成
    確有系爭最高限額抵押權所擔保之債權存在。經查：
（一）本院依職權向台北縣汐止地政事務所調閱該所八十六年一月三十一日收件汐地
      字第五四０一號抵押權設定登記卷以觀，兩造之土地建築改良物抵押權設定契
      約書記載：「提供擔保權種類：所有權、權利總金額本金最高限額新台幣陸佰
      萬元正、權利存續期限：自民國八十六年一月十日起至民國九十一年一月九日
      止、利息：無、遲延利息：無、違約金：無、債務清償日期：中華民國九十一
      年一月九日止」，另於聲請登記以外之約定事項另載：「義務人黎忠成所提供
      之設定抵押擔保物係與權利人並無實際債務之借貸行為。僅作為汐止鎮○○路
      ○段二九八號一樓房屋不動產所有權移轉登記之擔保」等語，而按抵押權為不
      動產物權，非經登記，不生效力，抵押權人僅能依設定登記之內容行使其權利
      ；反之，抵押債務人究為何人，亦應以設定登記之內容為準（最高法院七十二
      年台上字第二四三二號判例意旨參照）。是依系爭不動產抵押權設定登記，義
      務人兼債務人既為黎忠成，則抵押權所擔保之債權是否存在，即應視被告對黎
      忠成是否有債權存在為據。
（二）本件抵押權設定時已明載黎忠成與被告並無實際債務之借貸行為，且據證人黎
      忠成結證，其當時為鴻舜慈建設公司總經理，系爭不動產當時均係登記其名義
      ，被告為合建之地主，其與被告已無債權債務關係，印象中該抵押權設定係因
      應分給被告之房屋被查封，但後來有解決等語，而被告除抗辯其與鴻舜慈公司
      尚有九十萬元差額損失尚未解決外，並未就其與原告或黎忠成間有債權存在一
      節，舉證以實其說，是可認被告與原告或黎忠成間並無債權存在，應可認定。
（三）另系爭抵押權設定契約載有系爭不動產係作為前開二九八號房屋移轉之擔保一
      節，經查兩造對於系爭不動產，係因被告與鴻舜慈建設公司合建應分得之房屋
      為國稅局查封拍賣，為擔保合建房屋之交付，而供作擔保等情，並不爭執，故
      系爭不動產既係擔保被告與鴻舜慈建設公司就合建房屋之交付，本件是否有最
      高限額抵押權所擔保之債權存在，自應審酌鴻舜慈建設公司是否因合建房屋之
      交付而對被告負有債務，本件原告主張，鴻舜慈建設公司就合建房屋被查封而
      無法對被告履約一事，已與被告達成和解之事實，業據原告提出和解書為證，
      而被告就和解書之真正並未爭執，而依該和解書和解條件第一條約定，鴻舜慈
      建設公司給付五百萬元作為不能交屋之代價及補償，且雙方同意就本合建案之
      債權債務歸於消滅，不得再互為任何請求，是被告既就鴻舜慈建設公司不能依
      約交付合建房屋，同意接受五百萬元賠償而和解，並確認與鴻舜慈公司就此已
      無債權債務存在，則系爭最高限額抵押權所擔保之債權，縱曾發生，亦已經和
      解而不存在，故被告抗辯自第三人黃堅聘處以五百九十萬元買回合建房屋，尚
      自墊九十萬元差額云云，縱認屬實，亦因和解成立而拋棄請求權利，是以被告
      所辯尚有此差額部分債權存在，即屬無據，自難憑採。
六、綜上所述，本件最高限額抵押契約，其存續期間既已屆滿，且抵押權所擔保之債
    權亦不存在，是原擔保之存續期間內可發生之債權，已確定不存在，依抵押權之
    從屬性，自應許抵押人請求塗銷抵押權設定登記。從而，原告依民法第七百六十
    七條之規定，訴請被告應將原告所有坐落台北縣汐止市○○段二九九地號土地，
    權利範圍一萬分之三百五十六，及其上台北縣汐止市○○段五四三四、五四三五
    建號即門牌台北縣汐止市○○路○段三一二巷二號地下一樓、台北縣汐止市○○
    路○段二九八號地下一樓建物，權利範圍均為二十分之十，於八十六年一月三十
    一日以台北縣汐止地政事務所八六汐地字第五四０一號收件，於八十六年二月五
    日所為之本金最高限額六百萬元之抵押權設定登記塗銷，為有理由，應予准許。
七、據上論斷，本件原告之訴為有理由，依民事訴訟法第七十八條，判決如主文。
中　　　華　　　民　　　國　　九十三　　年　　　九　　　月　　 十七 　　日
                                        臺灣士林地方法院民事第一庭
                                            法      官  劉穎怡
右為正本係照原本作成。
如對本判決上訴須於判決送達後廿日內向本院提出上訴狀。
中　　　華　　　民　　　國　　九十三　　年　　　九　　　月　　二十二　　日
                                            法院書記官  陳玉敏
